【裁判字號】    89,訴,1567
【裁判日期】    900301
【裁判案由】    過失致死等
【裁判全文】
臺灣板橋地方法院刑事判決                        八十九年度訴字第一五六七號
    公  訴  人  臺灣板橋地方法院檢察署檢察官
    被      告  甲○○
    選任辯護人  徐南城
右列被告因過失致死等案件，經檢察官提起公訴（八十九年度偵字第一二一七四號）
，本院判決如左：
    主  文
甲○○從事業務之人，因業務上之過失致人於死，處有期徒刑伍月，如易科罰金以
佰元折算壹日。
    事  實
一、甲○○高中畢業，係在臺北縣林口鄉○○路十二號設有面積約七百二十平方公尺
    之工廠，以正己烷、環己烷等易燃成份生產修正液、修正帶之北崴實業股份有限
    公司（以下簡稱為「北崴公司」）之負責人，綜理工廠之生產營運，為從事業務
    之人，兼為前開屬「各類場所消防安全設備設置標準」所定丁類、中度危險工作
    場所之管理權人，原應注意就其廠內生產原料中之易燃性物質設有防止引起危害
    之室內消防栓、火警自動報警設備，並應對其員工施以相當之消防救災訓練，而
    依其智識程度、經濟能力及其工廠於民國八十八年間曾發因膠帶塗佈機內積存之
    甲苯氣體經靜電磨擦起火之經驗，並無不能注意之情事，竟疏未設置室內消防栓
    、火警自動報警設備，亦未對其員工施以相當之消防救災訓練，即繼續從事修正
    液之生產，適有甫到職一月之員工楊慶和於八十九年四月五日下午六時四十二分
    許，在工廠內操作振動過濾機，其開關按鈕於啟動時產生火花，點燃過濾機下方
    之整桶修正液原料後迅速向外擴散，因未接受任何消防訓練，復無室內消防栓可
    在遠距離射水，旋與訓練不足之庚○○、辛○○先後逃出廠外，致該工廠後半段
    燒毀，並延燒焚燬隔壁即臺北縣林口鄉○○路十一號、由戊○○所經營、夜間有
    人看守之洋鵬企業股份有限公司（以下簡稱為「洋鵬公司」）一樓後段及二、三
    樓內暨加蓋鐵皮屋內之機器、原料，平時居住於北崴公司廠房閣樓內臥室之王兩
    成亦因行動不便、逃生不及而被燒焦炭化，當場死亡。
二、案經臺北縣警察局新莊分局報請臺灣板橋地方法院檢察署檢察官相驗、偵查後起
    訴。
    理  由
一、右揭事實除後述被告所辯部分外，餘業據被告於偵、審時供承不諱，核分別與北
    崴公司前職員王宗賢證稱北崴公司曾因膠帶塗佈機內積存之甲苯氣體因靜電磨擦
    發火，北崴公司員工丁○○、庚○○、辛○○證稱丁○○於前開時點如何操作振
    動過濾器引火燒燬工廠及隔壁之洋鵬公司廠房，並燒死行動不便、居住於工廠二
    樓之王兩成，暨洋鵬公司員工游進斌證稱北崴公司於前開時點發火後延燒焚燬平
    日夜間有人看守之洋鵬公司廠房等情相符，並有臺北縣消防局火災原因調查報告
    書一件（含現場照片二十四幀、火災出動觀察紀錄一紙、火災現場平面及物品配
    置圖五紙）、臺北縣消防局火災證明、機器設備擺放平面配置圖各一紙、現場照
    片二十二幀可稽，而王兩成確於前開時地之火災中被燒焦炭化當場死亡，亦經檢
    察官督同檢驗員到場相驗屬實，製有勘驗筆錄、相驗屍體證明書、驗斷書各一紙
    及相驗照片三幀在卷可憑。
二、訊據被告甲○○矢口否認有何犯行，辯稱北崴公司所生產修正液中所含溶劑乃低
    度危險物品，屬一般性工廠，伊平時管理員工嚴格要求不得在廠內抽菸，原已購
    置數十支滅火器、數套防火衣置於廠房內，由廠內資深員工教導其他同仁如何操
    作滅火器，前曾消防演練過一次，鐵皮屋後有寬闊之防火巷及數台抽風機，歷來
    之消防檢查亦均合格，即已盡相當之注意，且依臺北縣消防局調查鑑定結果本件
    火災之起火原因不明，案發時伊復在新加坡出差，實無過失可言云云。惟查:
  (一)觀諸火災原因調查報告所附火災出動觀察紀錄上載，到達火場途中僅見大量黑色
    濃煙分由廠內後方冒出冒出，火舌尚未竄出，未聞任何聲響及異味，到場後見工
    廠大門敞開，電源配線裝置已跳脫，無漏電情形發生，搶救時在場之工廠員工無
    可疑舉動；而依調查報告所附現場平面配置圖及照片所示，北崴公司係內獨棟之
    之鐵皮屋構造，廠內一樓左後方倉庫所堆放之塑膠原料皆已燒燬，其上方閣樓鐵
    架明顯朝右後段之加工區方向彎曲，右後段之之加工區內各機器、物品亦嚴重燒
    燬，其內物品燃燒情形係以振動過濾機附近為中心，向四週擴大延燒，其上方鐵
    皮屋頂朝振動過濾機附近彎曲、變形最為嚴重，左前段之射出成型區○○○段靠
    近大門處之原料及成品僅受煙燻，加工區內之振動過濾器旁留有初期滅火所使用
    之乾粉滅火器藥劑，隔壁之工五路十一號洋鵬公司廠房係三層水泥建築，廠房後
    段另搭建鐵皮屋，該公司入門右側建築物完好，其左側廠房一樓僅靠後側有輕微
    燒燬現象，二、三樓及頂樓加蓋建築物內所置放之機器、物品皆以靠鐵皮屋後側
    方向燒燬、碳化情形較為嚴重，愈靠前方則愈輕微，一樓廠房後側之鋁窗明顯朝
    毗鄰之北崴公司鐵皮屋方向燒熔，其頂樓加蓋及廠房後增建之鐵皮屋鋼架結構與
    樓地板鐵架亦朝後側之北崴公司廠房方向彎曲、傾斜，於起火處附近未發現明顯
    之縱火燃燒痕跡，亦無縱火加速劑或其容器殘留；參以證人丁○○、庚○○、辛○○均陳稱渠等不知救火衣放在何處，原係丁○○攪拌好修正液原料後啟動振動
    過濾器，經按鈕後即由開關旁冒出火花，轟然一聲巨響引燃整桶修正液原料，迅
    速蔓向四周，楊慶和初拿起滅火器，旋因火勢太大，轉上樓欲叫醒睡夢中之王兩
    成，見樓梯亦已著火，乃懼與未操作滅火器之庚○○、辛○○放棄救火，相率逃
    出廠房，可見本件火災係由北崴公司鐵皮屋後側加工區內之振動過濾機置放處附
    近最先起火燃燒，因無遠距離之消防設備，復礙於訓練不足，致在場員工不敢滅
    火救人，使火勢延及廠房各處後，再竄出火舌延燒到洋鵬公司，行動不便之王兩
    成亦係因逃生不及致被燒死。
  (二)火災調查報告雖載：「無法判別是否為振動過濾機開關啟動時所產生之火花抑或
    遺留火種後不慎引燃所致，故本案起火原因不明」；然依前述，本件火災係自丁○○所操作之振動過濾機著火引燃修正液原料，已可排除廠外之第三人潛入縱火
    之可能，而丁○○、庚○○及辛○○均稱火花係源自振動過濾機之開關處，否認
    案發時有人廠房內抽菸、烹煮或遺落其他火源，證人己○○所稱伊於數年前去北
    崴公司時曾見工人在場抽菸，最後一次於八十九年元月間前往時丁○○不在場云
    云及證人壬○○稱伊見丁○○、庚○○、辛○○曾於工作時抽菸，案發時伊已下
    班云云，均非在場目擊，即無從據以推論係員工抽菸或點火引起，況被告生產之
    修正液中所含之環己烷20%、正己烷15%，其沸點分別為八十點七度及六十點七四
    二度，為流動性及揮發性液體（見火災原因調查報告第四頁），顯非可燃性甚低
    之物質，且據生產該機器之乙○○陳述，振動過濾機之按鈕開關無氣密設計，如
    外盒破裂致溶液漏入或電線破損，機器會產生問題（見本院九十年一月八日訊問
    筆錄），對照卷附相片所示，系爭之振動過濾機開關按鈕在前，置於攪拌機下方
    ，其電源線表面絕緣體及啟動開關裝置內之線路與銅片均嚴重燒熔，足證火災應
    係振動過濾機開關啟動時產生火花所引起。
  (三)法人之負責人或依法令或契約對各場所有實際支配管理權者，為消防法上之管理
    權人；就公共危險物品之製造、分裝、儲存及販賣場所應依法設置並維護其消防
    安全設備；各類場所之消防安全設備包括滅火、警報、避難逃生及消防搶救上必
    要設備，暨中央消防主管機關認定之消防安全設備；儲存一般可燃性液體物質之
    閃火點超過攝氏六十度之作業場所屬丁類之中度危險工作場所，除應備置滅火器
    外，其任何一層樓地板面積達五百平方公尺以上者，應設置室內消防栓及火警自
    動警報設備；工廠應有預防火災之安全設備；工廠對於工人應為預防災變之訓練
    ；僱主對發火性物質應設置防止引起危害且符合標準之安全設備；雇主對員工應
    施以從事工作及預防災變所必要之安全衛生教育訓練，消防法第二條、第六條第
    三款、各類場所消防安全設備設置標準第七條、第四條第一項第四款、第十四條
    、第十五條、第十九條第一款、工廠法第四十一條、第四十三條、勞工安全衛生
    法第五條第一項第二款、第二十三條分別定有明文；而北崴公司所製造之修正液
    中含有正己烷、環己烷等易燃性化學溶劑，依臺北縣消防局八十九年十月三十日
    八九北消預字第一一七八○號函所示乃「各類場所消防安全設備設置標準」所定
    之丁類、中度危險工作場所，且依被告提出之「北崴實業機器設備擺放平面配置
    圖」所載，其廠房長三十二公尺，寬為二十二點五公尺，一樓之樓地板面積計約
    七百二十平方公尺，被告為該公司之負責人，綜理工廠之生產營運，乃勞工安全
    衛生法上之僱主，兼為丁類、中度危險工作場所之管理權人，按前述規定，就其
    廠內生產原料所含之易燃性物質，自應負有設置室內消防栓、火警自動報警設備
    ，並應對其員工施以相當之消防救災訓練之義務，此一設置、維護及訓練義務於
    平時即應為之，自不因其於火災發生時人在國外而異。
  (四)臺北縣消防局八十九年十月三十日八九北消預字第一一七八○號認北崴公司地上
    一樓建築物樓地板面積四七八平方公尺，顯係錯算其單層樓地板面積，函內記載
    該廠依法得免設室內消防栓、火警自動報警、緊急廣播設備及避難器具，該公司
    未設置防火管理人，未製作消防防護計畫書、未實施自衛消防編訓練等語，其適
    用法令即有違誤；而北崴公司員工總人數在三十人以下，且非具有一定規模以上
    之供公眾使用之建築物，與消防法施行細則第十三條所定應選任防火管理人及第
    十五條所定應擬定含自衛消防編組、每半年應舉辦一次滅火、通報、避難練等項
    在內之消防防護計畫之法定要件不符，實際上根本不可能為如被告之兄王宗賢所
    證由其撰寫消防防護計畫書，並設自衛消防編組，據以分配其妻負責緊急廣播，
    其餘員工負責滅火，曾在廠內舉行消防演練一次云云（見本院八十九年十二月七
    日訊問筆錄）之行為，此觀後述員工之供詞及前開函示所附之歷次檢查記錄均未
    敘及即明，否則如其所陳伊於八十八年七月三十一日即已離職，其後未曾再回北
    崴公司籌畫有關消防之事項，所證及前述臺北縣消防局函即均不足為被告有利之
    認定；參以北崴公司除購置十餘支滅火器及數套防火衣，暨先後由王宗賢及壬○○對資深員工講解如何操作滅火器，於丁○○到職前曾拔起一支滅火器之插鞘試
    行噴霧外，工廠中無室內消防栓、火警自動報警、緊急廣播設備及避難逃生設備
    ，未曾編列自衛消防編組或實施消防演練，王宗賢以外之員工從未參加消防講習
    ，亦未聘人前來或由廠內主管教導如何消防、救災之知識、技巧，就新進員工及
    甫來工作一個月之丁○○均未施以機器維修、保養及消防、救災訓練等情，業據
    北崴公司經理丙○○及員工壬○○、丁○○、庚○○及辛○○到庭證實（見本院
    八十九年十月十九日、同年十一月十四日及同年十二月七日訊問筆錄），被告於
    本院審理中就其證言均不爭執，足見被告並未恪盡前述法定設置消防、警報設備
    及防火救災訓練之義務。
  (五)時下之企業主既掌控原料調配、生產流程、成品存放、設備配置、災害應變及工
    作安全衛生等可能影響災害發生或增減損害範圍之因素，自需遵守相關之法令、
    契約、習慣之規範，對於超出社會容許範圍所生之危險盡其監督義務，以維護社
    會安全。以本件火災為例，員工丁○○就如何避免發生火災及致人死傷之執行面
    上有防果義務，被告在配置符合法令規定標準之防火、報警、避難設備及防火救
    災訓練之制度設計及維護面上有監督義務，兩者併行競合，要難謂如係丁○○等
    員工畏懼或殆於救火，被告即無任何責任。茲被告係北崴公司之負責人，綜理工
    廠之生產營運業務，兼為勞工安全衛生法上之僱主及丁類中度危險工作場所之管
    理權人，其從事修正液之生產自應注意遵守前開法律規定；而依其自承高中畢業
    之智識程度、另在新加坡設有工廠之經濟能力及其工廠於八十八年間曾發因膠帶
    塗佈機發火之經驗，並無不能注意之情事，竟疏未設置室內消防栓、火警自動報
    警設備，亦未對其員工施以相當之消防救災訓練，致丁○○操作振動過濾機引火
    後，因未受消防訓練，復無室內消防栓可在遠距離射水，旋與訓練不足之其他員
    工相率逃離，致燒燬當時有人所在之北崴及洋鵬公司廠房，王兩成亦同被燒死，
    就此結果之產生即有過失，且本件火災及死亡結果非丁○○故意放火造成，亦得
    肯認被告疏於監督與前開結果間之因果關係，被告自應負過失罪責。
三、核被告所為係犯刑法第一百七十三條第二項之失火燒燬現有人所在之建築物罪及
    第二百七十六條第二項之業務過失致人於死罪；其一個過失行為同時觸犯公共危
    險及過失致人於死兩罪名，屬想像競合犯，應從一重之過失致死罪處斷；其行為
    後，刑法第四十一條就得易科罰金之罪，業於九十年一月十日修正公布為「犯最
    重本刑為五年以下有期徒刑之罪」，於同年月十二日生效，經比較結果，依刑法
    第二條第一項前段之規定，自應適用裁判時之新法於被告最有利。茲被告無犯罪
    前科，有本院被告全國前案紀錄表及臺灣高等法院檢察署刑案紀錄簡覆表可考，
    自承正與洋鵬公司洽談中，洋鵬公司亦具狀表示雙方尚未達成和解，爰審酌其素
    行、過失程度、所生危害及其犯後態度，暨在場員工與有過失等一切情狀，量處
    如主文所示之刑，並諭知易科罰金折算標準，以示懲儆。
據上論結，應依刑事訴訟法第二百九十九條第一項前段、刑法第一百七十三條第二項
、第二百七十六條第二項、第五十五條、第二條第一項前段、修正後第四十一條第一
項前段、罰金罰鍰提高標準條例第一條前段、第二條，判決如主文。
本案經檢察官徐名駒到庭執行職務
中      華      民      國    九十      年      三      月      一      日
                                      臺灣板橋地方法院刑事第五庭
                                          法  官  周建興
右正本證明與原本無異。
如不服本判決，應於判決送達後十日內，向本院提出上訴狀。
                                          書記官  許清秋
中      華      民      國    九十      年      三      月      一      日
刑法第一百七十三條
放火燒燬現供人使用之住宅或現有人所在之建築物、礦坑、火車、電車或其他供水、
陸、空公眾運輸之舟、車、航空機者，處無期徒刑或七年以上有期徒刑。失火燒燬前
項之物者，處一年以下有期徒刑、拘役或五百元以下罰金。
第一項之未遂犯，罰之。
刑法第二百七十六條
因過失致人於死者，處二年以下有期徒刑、拘役或二千元以下罰金。
從事業務之人，因業務上之過失犯前項之罪者，處五年以下有期徒刑或拘役，得併科
三千元以下罰金。
預備犯第一項之罪者，處以年以下有期徒刑、拘役或三百元以下罰金。


司法院資訊處製作；財團法人民間司法改革基金會備份。
